臺灣臺中地方法院刑事判決
111年度訴字第594號
公  訴  人  臺灣臺中地方檢察署檢察官
被      告  賴翊綺


選任辯護人  陳德峯律師 （民國111年5月17日終止委任）
上列被告因偽證案件，經檢察官提起公訴（110年度偵字第14808
號），本院判決如下：
    主    文
賴翊綺犯偽證罪，處有期徒刑陸月。
    犯罪事實
一、賴翊綺與李依錦於民國105年間，均有投資向光華成立之雪
    鷹體系事業連鎖咖啡廳事業，而匯款予向光華之特助李至倫
    。嗣因投資失利，李依錦為求能將投資之股金取回，乃以李
    至倫於105年3月28日向其借款新臺幣（下同）30萬元（其中
    20萬元於105年3月28日、105年4月27日各匯款10萬元至李至
    倫之中國信託商業銀行帳戶，剩餘10萬元則於105年3月底以
    現金交付給李至倫）未還為理由，在本院對李至倫提出返還
    借款之訴，由本院以109年度中簡字第3309號民事事件（下
    稱系爭事件）審理。李依錦為證明其有交付10萬元現金給李
    至倫，且前開20萬元匯款性質上為借款，乃聲請以賴翊綺為
    證人為證。賴翊綺於110年3月15日下午4時30分許，在本院
    系爭事件審理時為證人，明知具結作證之證人，依法有據實
    陳述之義務，不得為匿飾增刪之虛偽陳述，且李依錦之所以
    匯款20萬元給李至倫，係為投資雪鷹體系事業連鎖咖啡廳，
    並非借款，李依錦亦無交付10萬元之借款予李至倫，竟基於
    偽證之犯意，以證人身分供前具結後，對關於該事件與案情
    有重要關係之事項，虛偽證稱：「（法官問：原告說有交付
    10萬元給被告，是否有看到？）我知道這件事情，好像105
    年3月下旬左右，地點不記得，我看到原告拿現金10萬元給
    被告，交付紙鈔是如何我不記得，被告說要向原告借錢，原
    告本來有匯款，因為被告說還要現金，因為錢不夠還要再借
    款10萬元。另外被告也有向我借款10萬元，是我還沒有向被
    告要錢，我是轉帳到被告的中國信託帳戶內。」、「（法官
    問：如何認識被告？）…被告講奇瓦那的制度很會分析條理
    分明，被告說他在這個方面很利害，賺很多錢，可以幫助我
    們賺錢，但是我們不是投資，被告是來借錢。」、「（被告
    訴訟代理人問：原告與證人是否有匯款給被告，說是股金？
    ）沒有。」、「（法官問：如果只是借錢又不算利息，對你
    有何好處？）被告叫我給他40萬元，我先轉10萬元給他，我
    要求被告給我憑證，但是被告沒有給我，我就不給錢了，被
    告就說這筆錢他要沒收，我不繼續給被告30萬元，是因為被
    告不給我憑證」等虛偽不實之證言，足以使司法裁判權有陷
    於錯誤之虞。
二、案經李至倫告發臺灣臺中地方檢察署檢察官偵查起訴。
    理    由
一、證據能力之說明：
　㈠本判決認定事實所引用之被告以外之人於審判外之言詞或書
    面證據等供述證據，檢察官及被告賴翊綺均未於言詞辯論終
    結前聲明異議，而本院審酌各該證據作成時之情況，並無違
    法不當或證明力明顯過低之瑕疵，亦認以之作為證據應屬適
    當，是依刑事訴訟法第159條之5規定，認均有證據能力。
　㈡被告雖爭執卷附李至倫與其間LINE對話紀錄翻拍照片之證據
    能力，陳稱該證據為偽造，並無此等對話內容云云。惟按「
    數位證據」係指儲存於電磁紀錄載體，或是以數位方式傳送
    ，於審判中得用以證明待證事實之數位資訊。而將該數位資
    訊內容，以機械、照相、化學、電子或其他科技方法，「準
    確重製」之產出物，乃原始證據內容重現之複製品，自與原
    始證據具有相同之證據能力（例如通訊軟體LINE 對話內容
    紀錄畫面之翻拍照片，或列印成紙本文件）。由於當事人所
    提出之證據是否確實係其所主張之證據（即二者是否具同一
    性），乃該證據是否具有證據能力之前提要件。是於當事人
    就該複製品與原始數位資訊內容之同一性無爭議時，固得直
    接以該複製品為證據，惟若有爭議，如何確認該複製品與原
    儲存於載體之數位資訊內容同一，未經變造、偽造，即涉及
    驗真程序。證據唯有通過驗真，始具有作為審判中證據之資
    格。而驗真之調查方式，非僅勘驗或鑑定一途，亦得以其他
    直接證據或情況（間接）證據資為認定。易言之，得以對於
    系爭證據資料有親身經驗，或相關知識之人作證（例如銀行
    消費借貸部門經理，可以證明與借貸有關電腦資料為真；執
    行搜索扣押時，在場之執法人員可以證明該複製品係列印自
    搜索現場取得之電磁紀錄）；或以通過驗真之其他證據為驗
    真（例如藉由經過驗真之電子郵件，證明其他電子郵件亦為
    被告撰寫或寄出）；或者於電磁紀錄內容有其獨特之特徵、
    內容、結構或外觀時，佐以其他證據亦可通過驗真（例如電
    子郵件之作者熟知被告生活上之各種細節，或所述之內容與
    被告在其他場合陳述之內容相同等，亦可用以證明該郵件係
    被告撰寫之依據）等方式查明。又證據之驗真僅在處理證據
    能力層面之問題，與實體事實無關，屬程序事項，是其證明
    方法，依自由證明為之，且無須達到毋庸置疑，或毫無懷疑
    之程度，只需使法院產生大致相信該複製品與原儲存於載體
    之數位資訊具同一性之心證即為已足。至通過驗真之證據對
    待證事實之證明程度，則為證明力之問題，二者不容混淆（
    最高法院111年度台上字第1021號判決意旨參照）。經查，
    該對話紀錄為告發人李至倫所提出其與被告之LINE對話紀錄
    翻拍照片，依照該對話紀錄顯示，LINE暱稱「fusun/賴翊綺
    」曾於105年3月28日傳送「賴翊綺ATM轉60000元，末3碼258
    00，末3碼93875」之訊息予李至倫，又於105年3月29日傳送
    「ATM轉4萬共10萬，末5碼93875一萬，25800三萬」之訊息
    予李至倫（見偵卷第115頁）。而被告向彰化銀行申辦帳戶
    之帳號末5碼即為25800，且於105年3月28日、105年3月29日
    各轉帳3萬元（共轉帳6萬元）至李至倫名下中國信託末5碼5
    4206號帳戶；被告向玉山銀行申辦帳戶之帳號末5碼即為938
    75，且於105年3月28日、105年3月29日分別轉帳3萬元、1萬
    元至李至倫名下中國信託末5碼54206號帳戶等情，有彰化商
    業銀行股份有限公司大安分行111年7月7日彰大安字第11130
    00015號函所檢附之開戶人基本資料及交易明細、玉山銀行
    集中管理部111年7月14日玉山個(集)字第1110093014號函所
    檢附之開戶人基本資料及交易明細附卷可查（見本院卷第10
    3-105、335-341頁），亦核與李至倫之中國信託帳戶交易明
    細相符（見偵卷第249-250頁）。衡情銀行帳戶帳號及轉帳
    交易紀錄，均屬帳戶所有人始知悉之私密資料，一般人無從
    查詢得知，且依照李至倫中國信託帳戶交易明細顯示之內容
    ，被告轉帳至李至倫中國信託帳戶之款項，並未顯示被告之
    姓名，是李至倫並無法由其中國信託帳戶款項轉入紀錄，得
    知該筆轉帳是由何人轉入，然上開LINE對話紀錄卻能明確指
    出被告轉帳之帳號末5碼及轉帳金額，且對話中之轉帳日期
    亦與實際情形相符，況被告於偵訊時已自承上述2則訊息係
    其所發送等語（見偵卷第329頁），足見該對話確是被告與
    李至倫間之對話無訛，揆諸上開說明，堪信該LINE對話紀錄
    為真，自得作為本案證據。至本判決以下所引用之非供述證
    據，均與本案事實具有自然關聯性，且核屬書證、物證性質
    ，又查無事證足認有違背法定程式或經偽造、變造所取得等
    證據排除之情事，復經本院依刑事訴訟法第164條、第165條
    踐行物證、書證之調查程序，亦堪認均有證據能力。
二、認定犯罪事實之理由及證據：
    訊據被告矢口否認上開犯罪事實，辯稱：我作證的內容都是
    事實，我沒有偽證云云。經查：
  ㈠李依錦以李至倫於105年3月28日向其借款30萬元（其中20萬
    元於105年3月28日、105年4月27日各匯款10萬元至李至倫之
    中國信託商業銀行帳戶，剩餘10萬元則於105年3月底以現金
    交付給李至倫）未還為理由，在本院對李至倫提出返還借款
    之訴，由該院以109年度中簡字第3309號民事事件審理；另
    李依錦為證明其有交付10萬元現金給李至倫，且前開20萬元
    匯款性質上為借款，乃聲請以被告為證人為證，被告於110
    年3月15日下午4時30分許，在本院系爭事件審理時為證人，
    明知具結作證之證人，依法有據實陳述之義務，不得為匿飾
    增刪之虛偽陳述，仍以證人身分供前具結後，對關於該事件
    與案情有重要關係之事項，證稱：「（法官問：原告說有交
    付10萬元給被告，是否有看到？）我知道這件事情，好像10
    5年3月下旬左右，地點不記得，我看到原告拿現金10萬元給
    被告，交付紙鈔是如何我不記得，被告說要向原告借錢，原
    告本來有匯款，因為被告說還要現金，因為錢不夠還要再借
    款10萬元。另外被告也有向我借款10萬元，是我還沒有向被
    告要錢，我是轉帳到被告的中國信託帳戶內。」、「（法官
    問：如何認識被告？）…被告講奇瓦那的制度很會分析條理
    分明，被告說他在這個方面很利害，賺很多錢，可以幫助我
    們賺錢，但是我們不是投資，被告是來借錢。」、「（被告
    訴訟代理人問：原告與證人是否有匯款給被告，說是股金？
    ）沒有。」、「（法官問：如果只是借錢又不算利息，對你
    有何好處？）被告叫我給他40萬元，我先轉10萬元給他，我
    要求被告給我憑證，但是被告沒有給我，我就不給錢了，被
    告就說這筆錢他要沒收，我不繼續給被告30萬元，是因為被
    告不給我憑證」等情，為被告所坦承不諱（見本院卷第79頁
    ），並有本院系爭事件之言詞辯論筆錄、證人結文影本在卷
    可憑（見109中簡3309卷第41-43、69-77頁），自堪認定此
    部分之事實。
  ㈡被告雖以前詞置辯，惟查：
　　1.被告於偵訊時供稱：「（問：李至倫為何要向李依錦借款
      ？借款用途為何？）李至倫說他想創業，需要人家幫助，
      李至倫跟很多人借錢。」、「（問：李依錦與李至倫有何
      交情？）李至倫在直銷公司當講師，在雜誌上登風面說有
      百萬收入，所以李至倫輕易騙取好多人的錢。應該跟我差
      不多，李依錦應該只是看到李至倫表象，認為是年輕人，
      就可以幫助，我們就是聽片面之詞。」、「（聽起來，李
      依錦對李至倫不是很了解？）我們都不了解，但是李至倫
      很會講話，後來我們去南投找李至倫的父母，什麼時候去
      找忘記了，看起來是小康家庭。我們有寄存證信函給她父
      母要錢，我們是因為李至倫還不出錢來，才去找她父母。
      」等語（見偵卷第326-327頁），可知被告及李依錦均與
      李至倫並不熟識，且依照被告所述，李至倫向被告借款並
      未簽屬借據，亦未約定借款利息（見偵卷第327頁），然
      依照被告為42年次出生之人，自陳擔任人際溝通講師，在
      中國大陸取得中醫博士學位等語（見偵卷第328頁），被
      告顯非毫無社會歷練之人，竟在未簽立借據、未約定借款
      利息之情形下，貿然借款10萬元予與其不熟之李至倫，則
      被告具結證稱其亦有借款10萬元予李至倫部分，實有違常
      情，容有存疑。再者，被告於105年6月15日曾至臺灣臺北
      地方檢察署申告，告發向光華成立之雪鷹體系事業連鎖咖
      啡廳系統吸金，其曾匯款10萬元予向光華等情，有臺灣臺
      北地方檢察署檢察事務官詢問筆錄影本存卷可參（見本院
      卷第91-93頁），而李至倫為向光華之特別助理，此經向
      光華陳明在卷，且向光華於系爭事件中亦擔任李至倫之代
      理人（見109中簡3309卷第41頁），可見被告與向光華成
      立之雪鷹體系事業連鎖咖啡廳間尚存有投資關係，則其上
      開轉帳至李至倫中國信託帳戶內之10萬元，是否如被告所
      述，為被告借款給李至倫之款項云云，實難盡信。更何況
      ，依照被告與李至倫間之LINE對話紀錄，李至倫於105年3
      月28日傳送「請各位會員，繳交股東金額的日期期限為明
      天，請各位如有匯款請通知我，好讓我去查詢」之訊息給
      被告，被告隨即於同日傳送「賴翊綺ATM轉60000元，末3
      碼25800，末3碼93875」，及於105年3月29日傳送「ATM轉
      4萬共10萬，末5碼93875一萬，25800三萬」之訊息予李至
      倫（見偵卷第115頁），業如前述，益徵被告轉帳至李至
      倫中國信託帳戶內之10萬元，為被告投資雪鷹體系事業連
      鎖咖啡廳之股金，而非李至倫向被告借款10萬元，被告為
      取信系爭事件承審法官關於李依錦曾借款予李至倫乙事，
      竟仍於具結後虛偽證稱：「（法官問：原告說有交付10萬
      元給被告，是否有看到？）…另外被告也有向我借款10萬
      元，是我還沒有向被告要錢，我是轉帳到被告的中國信託
      帳戶內。」、「（法官問：如何認識被告？）…被告講奇
      瓦那的制度很會分析條理分明，被告說他在這個方面很利
      害，賺很多錢，可以幫助我們賺錢，但是我們不是投資，
      被告是來借錢。」、「（被告訴訟代理人問：原告與證人
      是否有匯款給被告，說是股金？）沒有。」、「（法官問
      ：如果只是借錢又不算利息，對你有何好處？）被告叫我
      給他40萬元，我先轉10萬元給他，我要求被告給我憑證，
      但是被告沒有給我，我就不給錢了，被告就說這筆錢他要
      沒收，我不繼續給被告30萬元，是因為被告不給我憑證」
      等語，自屬虛偽陳述。
　　2.又李依錦曾於105年3月28日、105年4月27日各匯款10萬元
      （共匯款20萬元）至李至倫中國信託帳戶，此有李至倫中
      國信託帳戶之交易明細在卷可憑（見偵卷第178、180頁）
      ，然證人向光華於偵訊時已證稱：李依錦沒有借10萬元給
      李至倫，李依錦共匯2筆10萬元，那是股金等語明確（見
      偵卷第52頁），堪認李依錦上開匯款之性質為投資股金，
      而非借款。再者，於李依錦上開匯款前，李至倫中國信託
      帳戶餘額均高達200萬元至300萬元左右，亦有上開交易明
      細可佐，是以李至倫帳戶內均有高額存款以觀，實難想像
      李至倫有向李依錦借款20萬元之必要。再者，依照被告上
      開所述，李依錦與李至倫亦不熟識，則李依錦貿然借款予
      李至倫乙節，已與一般社會經驗不符，遑論其間竟無約定
      借款利息，在在均屬不合常情。更何況，依照卷附李至倫
      與李依錦之LINE對話紀錄翻拍照片，可知李至倫於105年3
      月28日傳送「請各位會員，繳交股東金額的日期期限為明
      天，請各位如有匯款請通知我，好讓我去查詢，謝謝」之
      訊息給李依錦，李依錦於同日隨即回傳「我已把錢轉給你
      了」，李至倫亦回覆「收到您的訊息，等等我來查」、「
      收到了，謝謝」等語（見偵卷第113頁），亦核與李依錦
      於105年3月28日曾匯款10萬元至李至倫中國信託帳戶之事
      實相符，益徵被告所證述李至倫向李依錦借錢云云，應非
      事實。是以，被告為使系爭事件承審法官採信李依錦與李
      至倫間有借貸關係，竟於具結後虛偽證稱：「（法官問：
      原告說有交付10萬元給被告，是否有看到？）我知道這件
      事情，好像105年3月下旬左右，地點不記得，我看到原告
      拿現金10萬元給被告，交付紙鈔是如何我不記得，被告說
      要向原告借錢，原告本來有匯款，因為被告說還要現金，
      因為錢不夠還要再借款10萬元。」等語，以及上開關於被
      告亦曾借款10萬元予李至倫之內容，自均屬於案情有重要
      關係之事項虛偽陳述，而構成偽證罪。
　㈢綜上所述，本案事證明確，被告上揭犯行堪以認定，應依法
    論科。
三、論罪科刑：
　㈠核被告所為，係犯刑法第168條之偽證罪。
　㈡爰審酌被告身為證人，本應依循個人親身經歷誠實作證，竟
    在法庭上就案情有重要關係之事項，於供前具結後虛偽陳述
    ，藐視證人到庭作證應據實陳述之義務，妨害國家公權力之
    行使，影響司法裁判之公正性，無端耗費司法資源，犯罪所
    生危害非輕，行為殊不可取；並考量被告否認犯行之犯後態
    度，兼衡其智識程度、家庭經濟狀況（詳見本院卷第363頁
    ）等一切情狀，量處如主文所示之刑。
據上論斷，應依刑事訴訟法第299條第1項前段，刑法第168條，
判決如主文。
本案經檢察官黃政揚提起公訴，檢察官王宜璇到庭執行職務。
中　　華　　民　　國　　111 　年　　10　　月　　5 　　日
                  刑事第十七庭  審判長法  官  林依蓉
                                      法  官  郭韶旻
                                      法  官  田雅心
以上正本證明與原本無異。
如不服本判決應於收受送達後20日內向本院提出上訴書狀，並應
敘述具體理由；其未敘述上訴之理由者，應於上訴期間屆滿後20
日內向本院補提理由書（均須按他造當事人之人數附繕本）「切
勿逕送上級法院」。
告訴人或被害人如不服判決，應備理由具狀向檢察官請求上訴，
上訴期間之計算，以檢察官收受判決正本之日起算。
　　                              　　書記官   王嘉麒
中　　華　　民　　國　　111 　年　　10　　月　　5 　　日
【附錄論罪科刑法條】
刑法第168條（偽證罪）
於執行審判職務之公署審判時或於檢察官偵查時，證人、鑑定人
、通譯於案情有重要關係之事項，供前或供後具結，而為虛偽陳
述者，處7年以下有期徒刑。